【裁判字號】    97,簡上,165
【裁判日期】    980612
【裁判案由】    詐欺
【裁判全文】
臺灣屏東地方法院刑事判決
上  訴  人
即  被  告  丙○○
選任辯護人  葉銘進律師
上列上訴人因詐欺案件，不服本院97年度簡字第774 號中華民國
97年5 月14日第一審判決（聲請案號：臺灣屏東地方法院檢察署
97年度偵字第1666號），提起上訴及同署檢察官移送併辦（97年
度偵字第7938號），本院判決如下：
    主  文
原判決撤銷。
丙○○犯幫助詐欺取財罪，處有期徒刑陸月，如易科罰金，以新
台幣壹仟元折算壹日。
    事 實 及 理 由
一、本件之犯罪事實、理由及證據如聲請簡易判決處刑書及移送
    併辦意旨書（併辦意旨書事實欄第4 行之金融卡字樣應予刪
    除）之記載。
二、上訴人即被告上訴意旨略以：伊於民國96年12月25日去郵局
    申請提款卡並變更密碼後，將存摺放在機車置物箱，直到97
    年1 月13日才發現失竊，並未將存摺交予詐騙集團云云。
三、惟查，存戶前往郵局申辦提款卡、變更密碼通常須提供身分
    證件以供辯識，而被告除本件郵局存摺外，另有其他4 家商
    業銀行之存摺（詳下述），可見其係習於使用存摺之人，對
    存摺之保管收存，應有相當之認知及經驗，被告當日申辦後
    既可將其身分證件妥適收藏，何以獨將存摺及印章置於機車
    置物箱內，實令人匪夷所思。又以郵局存摺提款時，除須填
    寫郵政存簿儲金提款單、加蓋與存摺留底之印章外，另須輸
    入密碼等情，為通常之常識，復經證人即滿州郵局人員甲○
    ○證述屬實（本院卷第48頁）；申言之，若無存摺密碼，外
    人無法單憑存摺提款。本件該不詳人於96年12月26、27日持
    該存摺至郵局填單提領現款新台幣（下同）3,000 元及
    125,000 元等情，有明細表及提款單在卷可稽（本院卷第57
    頁、第59頁），被告所有之存摺若係遭人所竊，他人如何得
    知其密碼而逕行持往提款！是其所辯已違常理。
四、次查，郵局存摺密碼有原始密碼及更新密碼之分，原始密碼
    係郵局所設定，惟持簿人嗣可依自已習性申請更新密碼，更
    更新密碼既為持簿人所挑選設定，自然為其所熟悉，顯無必
    要再書寫於存摺上。被告雖於偵查中辯稱：印象中密碼寫在
    紙上夾在存簿上云云，純屬無稽；再者，密碼係存摺之關鍵
    所在，其重要性不言可喻，被告亦非常在意其存摺密碼，此
    觀其96年12月25日除申辦提款卡外，另申請變更密碼即明，
    準此，被告縱有特別抄錄密碼，為避免不測，亦不可能將之
    夾在存摺上，否則其更新密碼即失其意義！是其偵查中所辯
    ，顯有違事理而不可採信。
五、被告雖辯稱：伊另有其他4 家不同之金融機構（商業銀行）
    之存摺及提款卡，若要幫助不法，衡情，應會出售該4 本含
    提款卡之銀行存摺，自不可能出售並無提款卡之本件郵局存
    摺云云。惟查，被告既有該等不同機構之存摺及提款卡，其
    既可充分加以使用，何以又大費周章前去更新本件郵局存摺
    密碼及申辦提款卡！足見被告此舉動機並不單純，亦可由此
    推論，被告縱有其他之存摺、金融卡與其是否將本件之郵局
    存摺交予他人，並無必然之關係；又依被告所持有之其他4
    家不同之金融機構存摺分別為彰化銀行、華南銀行台灣中小
    企銀、東港信合社（後由台灣銀行承受）均為商業銀行，其
    與郵局之經營作業模式有別，詐騙集團不無可能偏好以郵局
    存摺作為詐財工具，乃向被告收集郵局存摺。是被告以此理
    由辯稱不可能交付本件存摺云云，自非可取。
六、被告又以證人裘家勇於另案偵查供稱係將存摺、提款卡賣給
    屏東市之小胖者，而伊與裘家勇之存摺均用於詐騙黃璧玲，
    可見該集團除收購存摺外，尚包括提款卡，而伊當時並無提
    款卡可資出售，此與該詐騙集團收購帳戶模式有別，可見伊
    並未出售或交付該存摺云云。惟查，詐騙集團收集帳戶情形
    不一而足，該集團雖向裘家勇收購存摺、提款卡，並不表示
    其必定要向被告收購提款卡，亦即其單純收購（集）郵局存
    摺亦可利用之以達詐騙之行為，此可由該集團嗣亦利用該存
    摺提領贓款自明，詐騙集團利用提款卡提款固然方便，但以
    郵局存摺領款亦非礙事，何況，在價格比較下，該集團以較
    低價錢即可收集存摺，亦符市埸交易行情，是被告辯稱詐騙
    集團必會一併收購提款卡，而其並未領有提款卡，自無出售
    或交付該存摺予詐騙集團云云，殊非可採。
七、被告復辯稱：於96年12月26日有「乙○○」者，匯入5,000
    元至伊帳戶，此顯為詐騙集團測試用之用，若係伊自願交付
    存摺，該集團何須測試云云。惟查，依實務經驗，詐騙集團
    不論係以何種方式取得帳戶，為避免提供帳戶者嗣後前往掛
    失，大抵有自行匯款測試之舉，本件詐騙集團於指示被害人
    匯款前先自行匯款測試，毋寧認係符合現實之舉，並不違背
    事理，是被告上開辯解，亦非可取。
八、按認定犯罪事實所憑證據，並不以直接證據為限，即綜合各
    種間接證據，本於推理之作用，為其認定犯罪之基礎者，仍
    為法之所許。本件雖無被告交付該郵局存摺予詐騙集團之直
    接證據，惟依前述，被告係習於使用存摺之人，對存摺之保
    管應有相當之認知及經驗，是其於申辦提款卡及更新密碼後
    ，不可能僅收藏身分證件而獨將存摺置於機車置物箱內，又
    被告於案發前2 日（12月25日）前去申辦提款卡、更新存摺
    密碼之同時即自行將帳戶內金額提領一空，於同年月27日該
    存摺即遭不詳人持以使用，被告此舉不合常情，時間亦過於
    巧合；況存摺密碼只有被告本人知悉，若非其告知，旁人無
    從得知，且其對該存摺之去處又無法為合理之交代，依上開
    各間接證據，本於推理作用，依經驗法則，當可認定被告有
    將該存摺交予該詐騙集團使用。又現今無論平面或電子媒體
    一再報導詐欺集團屢以人頭帳號作為詐財工具，而一般人本
    於生活經驗及認識，在客觀上當可預見將存摺提供予陌生之
    第三人，該人可能利用該存摺遂行其詐財行為，而被告為成
    年人，曾經申辦多本銀行存摺，以其知識及社會經驗，應可
    預見該人取得該存摺等資料將持以之作為詐欺犯罪之用，被
    告竟仍提供予他人使用，顯有幫助詐欺之不確定故意至明，
    本件事證明確，被告犯行堪予認定。
九、本件原審判決後檢察官又發現如移送併辦之犯罪事實，該部
    分既為原審所不及審酌之事實，且該事實與原判決認定之事
    實復具有想像競合犯之裁判上一罪關係，應為原聲請效力所
    及，本院自應一併審酌。被告以其並無犯罪等為由提起上訴
    ，指摘原判決不當，雖無理由，惟原判決既有上開未及審酌
    併辦事實之違誤，爰應由本院將原判決撤銷改判。
十、茲審酌被告素行、教育程度、生活狀況、犯罪動機、提供帳
    號予他人遂行詐騙行為，增加司法機關查緝困難，並助長詐
    欺集團氣焰，擾亂社會秩序，造成2 名被害人財產上之損失
    及其犯後態度等情，仍量處有期徒刑6 月，並依資力、地會
    地位各情，諭知易科罰金之折算標準。
據上論斷，應依刑事訴訟法第455 條之1 第3 項、第369 條第1
項前段、第364 條、第299 條第1 項前段，刑法第55條、刑法第
339 條第1 項、第30條第1 項、第2 項、刑法第41條第1 項前段
，刑法施行法第1 條之1 ，判決如主文。
中    華    民    國    98    年    6    月    12    日
                     刑事第二庭 審判長  法  官  黃國永
                                        法  官  翁世容
                                        法  官  劉怡孜
又正本證明與原本無異。
不得上訴。
中    華    民    國    98    年    6    月    12    日
                                         書記官  史安琪
附錄本判決論罪之法條：
刑法第339 條第1 項意圖為自己或他人不法之所有，以詐術使人
將本人或第三人之物交付者，處5 年以下有期徒刑、拘役或科或
併科1,000 元以下罰金。


司法院資訊處製作；財團法人民間司法改革基金會備份。
